臺灣士林地方法院民事判決　　　　　　　 95年度訴字第642號
原　　　告　甲○○
訴訟代理人　張睿文律師
　　　　　　吳忠德律師
複代理人　　戊○○
被　　　告　丙○○
訴訟代理人　林啟瑩律師
複代理人　　張菀萱律師
上列當事人間返還合夥出資額事件，本院於民國96年1 月10日言
詞辯論終結，判決如下：
    主  文
原告之訴及假執行之聲請均駁回。
訴訟費用新台幣壹萬零玖佰元由原告負擔。
    事實及理由
甲、程序方面：
    按訴狀送達後，原告不得將原訴變更或追加他訴。但請求之
    基礎事實同一，或擴張或減縮應受判決事項之聲明者，不在
    此限，民事訴訟法第255 條第1 項第2 款、第3 款定有明文
    。本件原告起訴主張依民法第179 條、第709 條等法律規定
    ，請求被告返還合夥出資額，嗣於民國96年1 月10日言詞辯
    論期日追加主張民法第199 條之給付請求權，此與原告起訴
    主張所據之法律關係均不相同，其訴訟標的既非相同，自屬
    訴之追加，惟其請求所據之基礎事實則為同一，揆諸首揭法
    條，其訴之追加於法即無不合，應予准許。又原告原起訴請
    求被告給付新臺幣（以下同）100 萬元及自94年5 月19 日
    起至清償日止，按週年利率5%計算之利息，於訴狀送達被告
    後，變更為請求被告給付100 萬元及自支付命令送達被告翌
    日起至清償日止，按週年利率5%計算之利息（見本院卷第76
    頁），核其所為係減縮應受判決事項之聲明，揆之前開規定
    ，亦應准許。
乙、實體方面；
一、原告起訴主張：緣被告為於座落臺北市○○區○○段4 小段
    412之1、412之2地號土地投資興建邑墅別墅，邀請原告投資
    ，經原告同意並交付100 萬元投資款予被告，俟於94年5 月
    18日，原告因個人因素需要挪用資金，經被告同意無條件解
    除契約，並返還原告前開投資款，惟被告迄未將上開投資款
    交還原告，原告屢經催討均未獲置理，被告無法律上原因，
    而受有前開100 萬元投資款之利益，並致原告受有損害，為
    此依民法第179 條後段規定，請求被告返還不當得利；又縱
    認原告之上開投資與被告成立隱名合夥契約，然被告既已同
    意原告退夥，依同法第709 條、第199 條規定，被告亦應返
    還原告上開100 萬元投資款等語。並聲明：(一)被告應給付原
    告100 萬元，及自支付命令送達被告翌日起至清償日止，按
    週年利率5%計算之利息。(二)原告願供擔保，請准宣告假執行
    。
二、被告則以：伊係建築業者，於93年間為於座落臺北市○○區
    ○○段4 小段412之1、412之2地號土地上興建「邑墅」建案
    ，遂邀同訴外人丁○○、乙○○、己○○及原告合夥，由丁○○出資1,300 萬元向地主購買建屋所需土地，乙○○出資
    80萬元、己○○出資50萬元、原告出資100 萬元，以供建築
    資金所需，而被告則統籌並補足出資，及負責建築案之執行
    。本件兩造與訴外人丁○○、乙○○、己○○間就上開建案
    確屬合夥關係，此並有原告所具聲明書、假扣押聲請狀，及
    本院調解程序筆錄可證，原告雖於94年5 月18日經被告通知
    各合夥人聲明退夥，惟依民法第689 條第1 項規定並參照最
    高法院51年臺上字第1452號判例意旨，原告僅得就退夥時合
    夥財產狀況結算，並於未受虧損之情形，始得為全部返還之
    請求，然原告聲明退夥後，並未經各合夥人同意可不經清算
    即直接返還原告出資，是本件合夥既未踐行結算程序，原告
    自不得請求；且上開合夥之邑墅建案自93年底原告入夥時起
    至94年5 月18日原告聲明退夥時止，全數合夥人之出資固有
    2,530 萬元，但虧損則達59,498,108元，原告除依法須負擔
    債務損失外，豈有請求返還出資額全部之理？其主張洵屬無
    據等語置辯。並聲明：(一)原告之訴駁回。(二)如受不利之判決
    ，願供擔保請准宣告免為假執行。
三、原告主張：被告為座落臺北市○○區○○段4 小段412 之1
    、412 之2 地號土地投資興建邑墅別墅建案，邀請原告投資
    ，經原告同意並交付100 萬元投資款予被告，俟於94年5 月
    18日，原告因個人因素需要挪用資金，出具聲明書通知被告
    無條件解約，被告於94年6 月1 日，出具簽收單載明收到原
    告聲明書1 份，並同意聲明書上所列事項之事實，有原告提
    出之支票、聲明書、簽收單影本各1 件為證（見本院95年度
    湖調字第63號卷第10─12頁），且為被告所不爭執，自可信
    為真實。
四、本件兩造所爭執者為：
  (一)原告投資上開興建邑墅別墅建案，與被告間是否成立合夥或
    隱名合夥契約？
  (二)原告得否主張解除兩造間上開契約，並請求被告返還投資款
    100 萬元？
    茲論述如下：
  (一)原告投資上開興建邑墅別墅建案，與被告間是否成立合夥或
    隱名合夥契約？
  1.按「當事人主張有利於己之事實者，就其事實有舉證之責任
    。」民事訴訟法第277 條前段定有明文。又「請求履行債務
    之訴，除被告自認原告所主張債權發生原因之事實外，應先
    由原告就其主張此項事實，負舉證之責任，必須證明其為真
    實後，被告於其抗辯事實，始應負證明之責任，此為舉證責
    任分擔之原則。」，亦有最高法院43年台上字第377 號判例
    可稽。本件原告主張兩造間係隱名合夥關係，並聲明退夥，
    被告則抗辯兩造及訴外人丁○○等人間係成立合夥關係，依
    上開規定及判例意旨，自應由原告就其主張之隱名合夥關係
    盡舉證責任。
  2.又按，稱合夥者，謂二人以上互約出資以經營共同事業之契
    約，民法第667 條第1 項定有明文。次按稱隱名合夥者，謂
    當事人約定，一方對於他方所經營之事業出資，而分受其營
    業所生之利益，及分擔其所生損失之契約，同法第700 條亦
    有明文。又合夥所經營之事業，係合夥人全體共同之事業，
    隱名合夥所經營之事業，則係出名營業人之事業，非與隱名
    合夥人共同之事業。苟其契約係互約出資以經營共同之事業
    ，則雖約定由合夥人中一人執行合夥之事務，其他不執行合
    夥事務之合夥人，僅於出資之限度內負分擔損失之責任，亦
    屬合夥而非隱名合夥，有最高法院42年臺上字第434 號判例
    意旨可參。經查，原告主張其交付100 萬元予被告，係為投
    資興建邑墅別墅建案，並自承：「我投資時，土地已經買好
    了，約定全部售出房屋之後再結算，以盈餘與總投資金額比
    例，算出我所應分配的利潤，‧‧‧。」（見本院卷第62頁
    ）可知原告自始即與被告互約出資，共同以興建邑墅別墅建
    案為投資標的，尚難認係就被告個人為投資。原告復未能舉
    證證明兩造間確係隱名合夥關係；加以原告於另案聲請假扣
    押及本件調解程序中，亦均主張合夥契約關係對被告為請求
    ，是認本件原告交付被告100 萬元投資興建邑墅別墅建案，
    與包含被告在內之合夥人間成立合夥契約。
  (二)原告得否主張解除兩造間上開契約，並請求被告返還投資款
    100 萬元？
  1.按合夥為固有之繼續性契約，繼續性契約限於尚未履行之情
    形，始得為解除。而依原告陳述，其係於93年間即投資，至
    94 年6月始退夥，不論系爭契約係合夥或隱名合夥關係，均
    已履行甚久，自不得由原告逕行解除，故其聲明書雖稱解約
    ，實應為聲明退夥或終止之意。故原告先位主張因解除契約
    致被告取得100 萬元之法律上原因已不存在，而依民法第17
    9 條後段主張不當得利並無理由。
  2.本件原告投資興建邑墅別墅建案，如前述與包含被告在內之
    合夥人成立合夥契約關係。依民法第689 條第1 項規定：「
    退夥人與他合夥人間之結算，應以退夥時合夥財產之狀況為
    準」；又「合夥人退夥時其出資之返還，就民法第689 條之
    規定觀之，自須就退夥時合夥財產狀況結算，於未受虧損之
    情形，始得為全部返還之請求」，亦有最高法院51年臺上字
    第1452號判例可稽。原告聲明退夥後，並未經各合夥人同意
    可不經結算即直接返還原告之出資，是原告請求既未踐行以
    其退夥時財產狀況之結算程序，其請求自無理由。
  3.原告備位主張依民法第709 條關於隱名合夥出資返還之規定
    ，然其未舉證兩造間係隱名合夥關係，依此規定請求已屬無
    據。況依該條規定：「隱名合夥契約終止時，出名營業人，
    應返還隱名合夥人之出資及給與其應得之利益。但出資因損
    失而減少者，僅返還其餘存額」，縱兩造間為隱名合夥，於
    退夥後亦須經結算程序，始能分配其損益，故既然原告未踐
    行結算程序，則逕訴請返還出資亦無理由。
  4.又原告所提退夥聲明書所載為「本人甲○○先生於九十三年
    底投資丙○○先生興建邑墅別墅資金壹佰萬元，現因個人因
    素需挪用本資金，本人同意無條件解約，口說無憑，特立此
    據立據人：甲○○中華民國九十四年五月十八日」，依該退
    夥聲明書所載，係關於原告退夥之請求，至於所載「需挪用
    本資金」，僅係其個人請求退夥之動機，聲明書及簽收單均
    未記載被告同意返還100 萬元，是原告主張被告同意返還10
    0 萬元此節，並無依據，其主張依民法第199 條債之關係給
    付請求權請求返還100 萬元亦不能准許。
五、綜上所述，原告交付投資款100 萬元予被告投資興建邑墅別
    墅建案，應認與包含被告之合夥人間成立合夥契約，原告聲
    明退夥，復未經結算程序，從而，原告本於前揭原因事實依
    民法第179 條、第709 條、第199 條等規定，聲明請求被告
    應給付原告100 萬元，及自支付命令送達被告翌日起至清償
    日止，按週年利率5%計算之利息，為無理由，應予駁回。原
    告既受敗訴判決，其假執行之聲請即失所依據，應併予駁回
    。
六、本件判決基礎俱已臻明確，兩造其餘攻防方法及訴訟資料經
    本院審酌後，核與判決不生影響，無逐一論駁之必要，併此
    敘明。
丙、結論：本件原告之訴為無理由，爰依民事訴訟法第78條，判
    決如主文。
中　　華　　民　　國　　96　　年　　1 　　月　　24　　日
                  民事第一庭  法  官  陳麗芬
以上正本證明與原本無異。
如對本判決上訴須於判決送達後20日內向本院提出上訴狀。
中　　華　　民　　國　　96　　年　　1 　　月　　29　　日
                              書記官  林宗勳
